臺灣高等法院刑事判決　　　　　　　　　　　　　　九十三年度上訴字第三九二號
　　上　訴　人　臺灣宜蘭地方法院檢察署檢察官
　　被　　　告　丁○○
　　　　　　　　戊○○
　　　　　　　　己○
右上訴人因被告妨害自由案件，不服臺灣宜蘭地方法院九十一年度訴字第五一四號，
中華民國九十二年十二月二十四日第一審判決（起訴案號：臺灣宜蘭地方法院檢察署
八十九年度偵字第一六九七號），提起上訴，本院判決如左：
    主  文
上訴駁回。
    理  由
一、公訴意旨略以：被告丁○○與其夫即被告戊○○在宜蘭縣羅東鎮○○○路三五一
    之一號經營「金富士超市」，因認該超市現場營業員即告訴人乙○○、丙○○及
    甲○○三人長期利用收銀之便，侵吞店內營收之現金，即謀議向乙○○、丙○○
    及甲○○三人求償，又因乙○○有參加被告丁○○之大姐即被告己○所召集之互
    助會，故被告己○得知上情後，恐乙○○日後將無力繼續支付會款，遂與被告丁○○及戊○○二人基於共同之犯意聯絡，於民國（下同）八十九年五月二十三日
    晚上六時三十分許，由被告丁○○命乙○○、丙○○及甲○○三人與之一同進入
    「金富士超市」二樓辦公室，被告戊○○與己○再尾隨入內，並將辦公室大門鎖
    上，共同將乙○○、丙○○及甲○○三人私行拘禁於該處，要求乙○○、丙○○
    及甲○○每人須賠償新台幣（下同）六十萬元及簽發本票，被告丁○○並恫嚇稱
    ：渠三人係監守自盜，此是刑事案件，有二條路可選，一條是報警由警察處理，
    但這樣渠等會很慘，會有污點，另一條是私下和解賠償，每人須支付六十萬元等
    語，被告己○則接著稱：不簽本票的話，會把渠等關起來，送警處理，罪加一等
    ，會留下污點等語，被告戊○○則在旁觀看，並強調渠三人係監守自盜，而以此
    脅迫行為致乙○○、丙○○與甲○○三人心生畏懼，為求脫身，迫於無奈，只得
    表示願意和解，但希望能降低金額，被告丁○○則稱：每人賠償金額最低只能四
    十萬元，若渠等不簽本票，就不讓渠等離去等語，並認丙○○與甲○○二人未滿
    二十歲，遂打電話通知渠二人父母到場，而於丙○○之母林錦及甲○○之母駱
    麗卿到場後，被告丁○○猶對林錦及駱麗卿聲稱：乙○○、丙○○及甲○○三
    人集體監守自盜，如果要報警，罪比較重，以後還留一個案底，或是願意私下解
    決等語，致林錦與駱麗卿驟然聞言後，以為丙○○與甲○○確有侵吞帳款，只
    得願意私下和解，被告丁○○即取出事先準備之空白本票，要乙○○、丙○○及
    甲○○分別簽發金額為二十萬元之本票各一紙及悔過書，並與被告戊○○同稱：
    如不簽就不得離開，並要報警等語，致乙○○、丙○○及甲○○三人不得已，始
    分別由丙○○簽下附表編號一、二所示之本票、乙○○簽下編號三、四之本票、
    甲○○簽下編號五、六之本票後，交被告丁○○收執，並各書立內容約為「本人
    因工作關係侵占公款，得老闆原諒，以罰款四十萬和解，開立本票分二次攤還，
    本人無意見，特立此悔過書，於付現換取本票」之悔過書，被告丁○○並以乙○○與甲○○未滿二十歲為由，要求林錦及駱麗卿分別在丙○○與甲○○簽下之
    本票後面背書，並恫嚇稱：不簽就不得離去等語，而以此脅迫行為致林錦與駱
    麗卿心生畏懼，不得已始於票後背書，而行無義務之事；又被告己○見乙○○簽
    下本票與悔過書，而獲被告丁○○與戊○○二人放行離去時，竟又將乙○○攔下
    ，趁乙○○不知該如何籌款支付賠償金之際，表示可將乙○○已繳交之十二期互
    助會會款作為支付被告丁○○夫婦賠償金之用，要脅乙○○簽下放棄已繳二十四
    萬元會款之放棄書，乙○○迫於無奈，只得寫下互助會放棄書，而行無義務之事
    。因認被告丁○○、戊○○及己○涉有刑法第三百零二條第一項之妨害自由、第
    三百零四條第一項之強制罪嫌云云。
二、按犯罪事實應依證據認定之，無證據不得認定犯罪事實；又不能證明被告犯罪者
    ，應諭知無罪之判決，刑事訴訟法第一百五十四條第二項及第三百零一條第一項
    分別定有明文。而所謂認定犯罪事實之證據，係指足以認定被告確有犯罪行為之
    積極證據而言，該項證據自須適合於被告犯罪事實之認定，始得採為斷罪資料，
    如未能發現相當證據，或證據不足以證明，自不能以推測或擬制之方法，以為裁
    判之基礎﹔而告訴人之指訴係以使被告受刑事訴追為目的，是其陳述是否與事實
    相符，仍應調查其他證據以資審認（參照最高法院二十九年上字第三一０五號、
    四十年臺上字第八六號、三十年上字第八一六號及五十二年台上字第一三００號
    判例）。
三、查公訴人據以認定被告丁○○、戊○○及己○涉有右述妨害自由及強制等罪嫌，
    無非係以：告訴人乙○○、丙○○、甲○○、被害人林錦、駱麗卿之指述，及
    證人官英雄證稱：當天晚上八點多，伊接到甲○○電話，稱她被「金富士超市」
    老闆娘（丁○○）和她姊姊（己○）強迫簽下本票，要伊趕快過去，伊有帶二位
    朋友一起過去，伊到時，快九點，只剩甲○○及她母親，其他人均已離開，甲○○在樓下等伊，她稱她母在樓上，要伊跟她上去，把她媽媽帶下來，伊有上去，
    但被老闆娘及她姊姊推下來，不讓伊上去，伊就在樓下等，約等半小時，甲○○
    有跟伊在樓下等，但她也有上去一下，再下來，期間伊有看到甲○○母親下來，
    說不要把事情鬧大了，老闆娘和她姊姊則稱要簽了才能回去，伊就看到林母與他
    們一起上去，沒多久就下來等語等語，而被告丁○○亦供稱：甲○○的母親原本
    不肯背書的等語，復有上開本票影本六紙、悔過書影本三紙在卷等為其論據。
四、訊據被告丁○○、戊○○及己○矢口否認有公訴人指訴之右揭犯行，被告丁○○
    辯稱：乙○○、丙○○及甲○○侵占公款，他們說願意私下和解，而自願簽本票
    ，當天伊沒有說不簽不能離開，是因為開冷氣才將辦公室門關上，他們仍可以自
    由走動等語﹔被告戊○○辯稱：公司的事都是伊太太丁○○在負責的，乙○○、
    丙○○及甲○○三人侵占公款，當天伊太太打電話要伊到公司瞭解，到現場後就
    在一旁聽，並有要請他們家長過來，等到家長來後，他們自己同意和解並簽本票
    ，渠等並沒有不讓他們離開等語﹔被告己○辯稱：當天伊送保單給丁○○，正好
    碰到他們處理此事，乙○○簽完本票後，主動跟伊說無法再繼續繳跟伊的會，要
    將會轉給丁○○，就要將他已繳的十二期會款二十四萬元給丁○○，因伊怕乙○○事後反悔，就叫他寫憑據，伊並沒有強迫他等語。經查：
(一)被告丁○○、戊○○因認在渠所經營之「金富士超市」擔任收銀之告訴人乙○○
    、丙○○及甲○○有侵吞店內營收現金之嫌，而於八十九年五月二十三日要告訴
    人乙○○、丙○○及甲○○於下午六時三十分許結帳下班後，同至該超市二樓辦
    公室內解釋何以渠等所掌結帳櫃檯收銀機所收款項與帳目不符，並因告訴人丙○○、甲○○當時均未滿二十歲，而於同日晚間七時十分許，分別電話連絡告訴人
    丙○○之母林錦、甲○○之母駱麗卿到場，旋於晚間七時十五分許，林錦先
    行趕至二樓辦公室，並俟駱麗卿過約十餘分鐘到達後，渠等始齊就帳目不符究要
    報警處理抑或私下和解進行商談，迨於晚間九時二十分許，告訴人丙○○、林
    錦及乙○○三人分別簽發附表所示支票及背書，並由被告己○將告訴人乙○○所
    已繳付其為會首之十二期會款二十四萬元作為支付被告丁○○夫婦賠償之用，而
    告訴人乙○○並簽立放棄書，嗣告訴人丙○○、林錦及乙○○三人先行離去，
    告訴人甲○○則於丙○○三人離去之際，在二樓辦公室外面，以其手機連絡友人
    官英雄到超市，並在超市一樓等候，過約十餘分鐘，官英雄即與其兄官英傑及友
    人李權忠趕至，官英雄三人到達超市時，超市尚在營業並有其他店員上班，經約
    二十於分鐘，駱麗卿與被告丁○○等人同時自二樓走至一樓，駱麗卿並要官英雄
    三人與甲○○先行離去，駱麗卿並即於一樓在附表所示告訴人甲○○簽發之本票
    票後背書等事實，此據告訴人乙○○、丙○○、甲○○、被害人林錦、駱麗卿
    、證人官英雄及被告丁○○、戊○○己○等人分別於警詢及偵審時供述在卷。
(二)依「金富士超市」所裝設之監視錄影帶顯示，告訴人乙○○、丙○○及甲○○分
    別於八十九年五月十八日、五月十九日、五月二十二日在該超市任職櫃檯收銀員
    期間，均有收款未開立發票交付顧客之行為，有該超市之監視錄影帶一捲在卷，
    並經原審法院於九十二年九月二十九日勘驗該錄影帶屬實，並製有勘驗筆錄在卷
    可稽（見原審卷第一三九頁至第一四一頁），而被告丁○○及戊○○因發現上情
    ，約告訴人乙○○、丙○○及甲○○三人於八十九年五月二十三日下午六時三十
    分下班後，至超市二樓辦公室解決上開情事，並於晚上七時十分許，分別電話連
    絡告訴人丙○○之母林錦、告訴人甲○○之母駱麗卿到場，且在林錦、駱麗
    卿先後到達，始齊就帳目不符究要報警處理抑或私下和解進行協商，而在談論過
    程中，被告丁○○幼兒尚有進出二樓辦公室，告訴人乙○○、丙○○及甲○○三
    人亦均未提及要離開辦公室等情，此據告訴人乙○○、丙○○及甲○○三人於原
    審法院調查時供述在卷（見原審卷九十二年三月七日訊問筆錄），又林錦趕到
    時，被告戊○○即暫行離開並待駱麗卿到場時才又進入辦公室，而被告丁○○在
    林錦到場後，並下樓等候駱麗卿，過約十餘分鐘，駱麗卿始行趕到，則在駱麗
    卿趕到之前，被告己○尚與告訴人乙○○、丙○○、甲○○及林錦在辦公室等
    候，茲查被告丁○○及戊○○以告訴人乙○○、丙○○及甲○○三人涉有侵占公
    款而約告訴人乙○○、丙○○及甲○○三人於上揭時地商談，被告丁○○等若欲
    以強制手段脅迫告訴人乙○○、丙○○及甲○○三人簽發本票賠償，則儘可逕向
    當時年紀尚輕之告訴人丙○○、甲○○等為之，何以被告丁○○以告訴人丙○○
    及甲○○年紀尚輕，而分別打電話通知渠等家長林錦、駱麗卿前來處理，且告
    訴人丙○○、甲○○當時若已遭被告丁○○等人拘禁於該辦公室內，則何以未於
    電話中向渠等家長提及遭脅迫及限制行動並報警處理，而被告丁○○等人又豈有
    待林錦、駱麗卿前來後始商討賠償事宜，且在等待駱麗卿前來時，被告戊○○
    並因事離開，而被告丁○○並下樓等候駱麗卿，而以僅被告己○一人在該辦公室
    內，又如何限制告訴人乙○○、丙○○及甲○○三人及林錦之行動自由，且依
    告訴人乙○○、丙○○及甲○○三人於原審法院審理中所述上揭辦公室之門鎖係
    屬喇叭鎖（見原審卷第一九五頁、第一九七頁及第二０三頁），該喇叭鎖係由門
    內上鎖，告訴人乙○○、丙○○及甲○○三人及林錦儘可自內打開門鎖自由離
    去，又有何被拘禁於該辦公室內之可言，此告訴人丙○○於原審法院審理中亦供
    稱因伊是員工，想要了解整個過程及知道最後結果如何，就未要求要離開，是伊
    自己認為不能離開辦公室等語（見原審卷第四八頁、第二００頁），而查告訴人
    乙○○、丙○○及甲○○三人因涉嫌侵占被告丁○○、戊○○所經營「金富士超
    市」之款項，雙方因而於上揭時地商洽如何解決，而經告訴人乙○○、丙○○及
    甲○○三人同意依被告丁○○之提議私下解決而不報警處理，依此告訴人乙○○
    、丙○○及甲○○三人簽立本票資為賠償被告丁○○及戊○○之損失，已難認係
    遭被告丁○○等之脅迫而簽立系爭本票，況查告訴人丙○○等人若係遭脅迫而簽
    立系爭本票，何以告訴人丙○○之母林錦同意於本票上背書﹔而告訴人乙○○
    、丙○○及甲○○三人及林錦分別為附表所示發票及背書行為後，告訴人乙○○、丙○○及林錦即下樓先行離去，至告訴人甲○○未即行離開，猶在辦公室
    外以電話連絡友人官英雄趕來，並在該超市一樓等候官英雄約十餘分鐘，嗣官英
    雄偕同其兄及友人前來時，適駱麗卿與被告丁○○等三人下樓，而在超市一樓相
    遇，駱麗卿要甲○○及官英雄等人先行離開，不要將事情鬧大，旋即在一樓就附
    表編五、六之本票背書等情，並據證人官英雄及駱麗卿分別於原審法院審理中證
    述在卷（見原審卷九十二年十二月十日審判筆錄），茲告訴人甲○○若非確因侵
    占款項並同意賠償而簽立本票，否則何以告訴人甲○○之母駱麗卿前來瞭解後仍
    同意在系爭本票上背書，是告訴人乙○○、丙○○及甲○○顯無遭被告丁○○等
    拘禁於上揭辦公室內並脅迫簽立本票之情事﹔至被告丁○○等要求賠償之款項縱
    與該超市可能受到之損失非相當，惟此既係出於告訴人乙○○、丙○○及甲○○
    三人與被告丁○○、戊○○間之合意，尚難因之即認係因被告丁○○等強制所致
    。
(三)告訴人乙○○因侵占被告丁○○經營之「金富士超市」款項，其既同意賠償並簽
    立四十萬元之本票，而查告訴人乙○○因參加被告己○所邀組之互助會，已繳納
    十二期會款計二十四萬元，則其於即將離開該超市之際，因而以該會款充為賠償
    被告丁○○之款項，誠屬情理之常，此告訴人乙○○於原審法院審理時亦供稱伊
    之所以簽下互助會拋棄書係因己○問伊有無錢繳納所簽之本票金額，伊稱沒有辦
    法繳納，己○即稱要將已繳納之會錢轉為繳付本票款項等語（見原審卷九十二年
    十二月十日審判筆錄），是告訴人乙○○以上揭會款充為賠償被告丁○○之款項
    及簽立互助會拋棄書交予被告己○顯非受被告己○之脅迫所致。
五、綜上所述，被告丁○○、戊○○及己○顯無將告訴人乙○○、丙○○、甲○○及
    林錦、駱麗卿拘禁於上揭辦公室內，並出言恐嚇脅迫告訴人乙○○、丙○○、
    甲○○及林錦、駱麗卿簽發上揭本票及背書，暨脅迫告訴人乙○○以上揭會款
    充為賠償被告丁○○款項並簽立互助會拋棄書等情事，告訴人乙○○等人指訴遭
    被告丁○○、戊○○及己○拘禁於上揭辦公室，並受恐嚇而簽發上揭本票等情，
    應非事實，被告丁○○、戊○○及己○所辯並無公訴人指訴之妨害自由及強制等
    犯行，應堪採信，原審因而以不能證明被告丁○○、戊○○及己○犯罪而為其等
    無罪之諭知，經核並無不合，檢察官上訴意旨以被告丁○○等要求告訴人乙○○
    等賠償之金額顯過鉅而不相當，且證人官英雄證稱丁○○及己○對甲○○母親稱
    ，若不背書則不能走等語，暨告訴人乙○○除簽發四十萬元本票，並書立其參加
    被告己○為會首之十二期互助會款二十四萬元之放棄書，除損失二十四萬元外，
    尚需負擔四十萬元本票債務等情，而以原審判決被告丁○○三人無罪係屬不當，
    惟此依前所述，檢察官之上訴，尚難認有理由，應予駁回。
據上論斷，應依刑事訴訟法第三百六十八條，判決如主文。
本案經檢察官施慶堂到庭執行職務。
中　　　華　　　民　　　國　　九十三　　年　　　四　　　月　　　八　　　日
                              臺灣高等法院刑事第三庭
                                  審判長法  官  張　連　財
                                        法  官  林　明　俊
                                        法  官  張  傳  栗
右正本證明與原本無異。
如不服本判決，應於收受送達後十日內向本院提出上訴書狀，其未敘述上訴之理由者
並得於提起上訴後十日內向本院補提理由書（均須按他造當事人之人數附繕本）。
                                        書記官  秦　慧　榮
中　　　華　　　民　　　國　　九十三　　年　　　四　　　月　　 十二 　　日
附表：
┌──┬───┬─────┬─────┬────┬───┬───┐
│編號│發票人│到  期  日│發票  日　│金    額│背書人│票  號│
├──┼───┼─────┼─────┼────┼───┼───┤
│一  │丙○○│89/6/15   │89/5/23   │二十萬元│林錦│054130│
├──┼───┼─────┼─────┼────┼───┼───┤
│二  │丙○○│89/8/31   │同右      │同右    │林錦│054129│
├──┼───┼─────┼─────┼────┼───┼───┤
│三  │乙○○│89/5/31   │同右      │同右    │無    │054127│
├──┼───┼─────┼─────┼────┼───┼───┤
│四  │乙○○│89/8/31   │同右      │同右    │無    │054128│
├──┼───┼─────┼─────┼────┼───┼───┤
│五  │甲○○│89/6/15   │同右      │同右    │駱麗卿│054132│
├──┼───┼─────┼─────┼────┼───┼───┤
│六  │甲○○│89/8/31   │同右      │同右    │駱麗卿│054131│
└──┴───┴─────┴─────┴────┴───┴───┘
